【裁判字號】    89,易緝,614
【裁判日期】    900716
【裁判案由】    詐欺
【裁判全文】
台灣台中地方法院刑事判決                        八十九年度易緝字第六一四號
    公  訴  人  臺灣台中地方法院檢察署檢察官
    被      告  甲○○
    選任辯護人  張昱裕
右列被告因詐欺案件，經檢察官提起公訴（八十六年度偵緝字第二五七、二六二、二
七一、二八三號），本院判決如左：
    主  文
甲○○無罪。
    理  由
一、公訴意旨略以：甲○○與詹月盆係母女，與湯如禎（原名湯瑞雪）係姊妺，黃紹
    堂則為湯如禎之夫，甲○○明知詹月盆所經營買賣砂石為業之集盆企業有限公司
    自民國（下同）八十五年十月間已虧損連連，無支付能力，竟意圖為自己不法之
    所有，與詹月盆（業經法院判處有期徒刑一年四月確定）、湯如禎（俟通緝到案
    審結）及黃紹堂（俟通緝到案審結）四人基於犯意聯絡，於附表一所載備註欄之
    時間，即自八十五年十月三十一日起至八十六年二月四日止（公訴人誤載為八十
    五年十二月間），由詹月盆先與丙○○連繫，以渠等所經營之砂石場亟需資金週
    轉，並保證所交付之支票或客票屆期必可兌現為由，陸續向丙○○借貸現金，約
    定借款金額及返還日期，再由甲○○至台中縣太平市○○路○段一二七號號丙○
    ○處，交付丙○○如附表一所示由甲○○簽發之支票或客票，且由詹月盆、湯如
    禎及黃紹堂於附表一之支票背書，另有詹月盆簽發附表二之同額本票八紙交付擔
    保，佯稱由其家人共同擔保屆期必定如數償還，致丙○○陷於錯誤，而陸續在上
    址住處等地交付現款合計新台幣（下同）二百八十四萬四千四百元（起訴書誤載
    為二百萬元），詎上開支票屆期均因存款不足而遭退票，甲○○、詹月盆人等亦
    避不見面，丙○○始知受騙。嗣於八十六年三月十二日提出詐欺告訴，因認被告
    甲○○涉犯刑法第三百三十九條第一項之詐欺取財罪嫌云云。
二、按犯罪事實應依證據認定之，無證據不得推定其犯罪事實，刑事訴訟法第一百五
    十四條定有明文。又按刑法第三百三十九條第一項詐欺罪之成立，以意圖為自己
    或第三人不法之所有，以詐術使人將本人或第三人之物交付為要件，所謂以詐術
    使人交付，必須被詐欺人因其詐術而陷於錯誤，若其所用方法，不能認為詐術，
    亦不致使人陷於錯誤，即不構成該罪，最高法院四十六年臺上字第二六０號判例
    可資參照。
三、公訴人認被告甲○○涉有詐欺取財罪嫌，無非以告訴人丙○○之指訴及其持有之
    附表一所列之支票、退票理由單、附表二之本票各八紙為據。訊據被告甲○○對
    有以附表一之支票向告訴人丙○○換取扣除利息以外之金額，及受其母詹月盆所
    託以附表一支票借得之八筆款項，均尚未返還予丙○○等情並不否認，惟矢口否
    認有詐欺取財之犯意，辯稱：我的票是開好借給母親詹月盆，面額是我寫的，我
    母親與丙○○聯絡借款金額，我將我的票交給丙○○，並向丙○○拿錢；借錢時
    ，這八張票都有錢可以如期還等語。
四、經查：
（一）被告之母即同案被告詹月盆確有自八十五年七月間起至八十六年二月四日止，
      陸續告訴人丙○○借貸金錢，次數達十數次，其合計先後借貸金額高達三、四
      百萬元，至八十六年十月前之借款均有借有還，均由詹月盆先與丙○○連繫借
      貸款項，再由被告甲○○向丙○○拿取借款，並以支票或他人客票交予丙○○
      為還款支票，經陸續到期返還，惟自八十五年十月三十一日至八十六年二月四
      日間之以附表一支票所借得之八筆借款，係自八十六年二月二十日開始陸續到
      期，均未返還，共計尚有二百八十四萬四千四百元未返還等情，業據被告甲○
      ○自偵訊即自承：媽（指詹月盆）向丙○○借錢，共計借多少我不清楚，與他
      借貸有一年多有借有還，剩二百多萬元未還等語，復據告訴人丙○○指稱在卷
      （八十六年八月十五日偵訊、九十年四月二十三日本院訊問，本院八十九年易
      緝字六一四號卷下稱本院易緝卷第二八六頁），復據告訴人丙○○於偵訊即供
      稱：是詹月盆向我借錢，借錢時其他三人背書等語，並多次供稱：是從八十五
      年七月開始借錢等語（八十七年三月三日、九月十五日、九十年一月十六日本
      院訊問），且供稱：被告甲○○沒有開口向我借過錢，都是她母親詹月盆向我
      確定借款的數量及返還期限，利息也是她母親跟我約定的，不是被告甲○○跟
      我約定的等語（八十九年十二月十一日本院訊問，本院易緝卷第七十七頁），
      並有附表一之支票影本、退票理由單各八張在卷可憑（附於本院易緝卷第一六
      九頁），先予敘明。又查，同案被告詹月盆尚積欠告訴人以附表一編號一至七
      支票借得之七筆借款，其借款日應分別如附表一備註欄所載之日期，即係附表
    二編號一至七本票之發票日，係自八十五年十月三十一日起至八十六年二月四
      日止所借得等情，亦有據告訴人丙○○於另案常業重利案件審理時陳明：借款
      日即係本票發票日等語在卷（參見臺灣高等法院臺中分院八十七年上訴字第二
      二二七號八十七年九月七日訊問），並有告訴人丙○○於九十年一月十六日庭
      呈之債務明細可佐（本院易緝卷第一四六頁），再參以同案被告詹月盆以附表
      一之支票向告訴人借款時，每筆借款除各交付支票一紙外，並各交付發票人為
      詹月盆之同面額本票一紙，亦據告訴人於本院多次陳明在卷（本院易緝卷第一
      四三、三０四頁），每筆借款既均有支票及本票各一張，本票上有記載發票日
      及到期日，而附表二之本票到期日、面額均與附表一之支票發票日、面額相同
      ，亦有附表一、二之支票、本票影本可佐，衡情一般商業習慣開立本票之發票
      日即為借款日，足見附表二之本票上記載之發票日應即為實際借款日，是以本
      件附表一編號一至七支票向告訴人借貸之借款日期即如附表二本票之發票日所
      載，應堪認定；至同案被告詹月盆以附表一編號八之支票借款之日期，則非附
      表二編號八本票所載之發票日八十六年四月四日，此可由附表二編號八之本票
      之發票日雖載為八十六年四月四日，惟告訴人丙○○係自八十六年三月十四日
      即已向臺灣臺中地方法院檢察署提出告訴，自無可能於八十六年四月四日始借
      貸該筆款項，再參以附表二編號八之本票號碼係七五六五三，係在附表二編號
      五之本票號碼七五六五一之後，在附表二編號七之本票號碼七五六五四之前，
      參考一般使用本票習慣係依序使用之常情，附表二編號八之本票發票日，應係
      在附表二編號五本票之發票日八十六年二月三日後，及附表二編號七本票之發
      票日八十六年二月十四日前所開立，故附表二編號八之本票開立月分應亦係二
      月甚明，該紙本票發票日就月分之記載，顯係開票人於填載發票日之月分時，
      一時誤寫為到期日之月分，與附表二編號六之本票發票日之記載亦係誤載後，
      而將四月塗改成二月之情形相同，亦有附表二編號六之本票可佐。是本件附表
      一支票之借款日期應如附表一備註欄所載，已堪認定。
（二）又查，被告甲○○持附表一之支票於八十五年十二月二十七日至八十六年二月
      四日間向告訴人借款時，所持附表一之支票均非信用不全之拒絕往來支票等情
      ，亦為告訴人丙○○所不否認，其中被告甲○○於泛亞商業銀行太平分行帳號
      五四七之九之支票帳戶（即附表一編號二、三、四、七之支票帳戶），自八十
      五年三月間起尚使用正常，自八十六年二月二十日起之退票紀錄未再註銷，至
      八十六年三月二十一日始拒絕往來等情，亦有泛亞銀行太平分行函文、泛亞銀
      行支票存款戶往來紀錄分戶登錄卡、支票存款分戶明細表附卷可憑（本院八十
      七年易字第六七二號卷第二十二至二十五頁、本院易緝卷第二一七頁至二三一
      頁），其中被告甲○○上開帳戶雖係自八十五年八月三十一日起即有退票紀錄
      ，惟自八十五年八月三十一日至八十六年一月二十七日之退票紀錄六張，均有
      於八十六年一月底前辦理註銷，至八十六年二月二十八日猶有辦理一張到期日
      為八十六年二月二十日之支票之退票註銷紀錄，足見於八十六年二月二十日之
      前，上開甲○○之支票雖有出現週轉不良之情形，惟並非拒絕往來之支票，自
      仍得使用，是被告甲○○受同案被告詹月盆之託，持附表一編號二、三、四、
      七支票向告訴人換取借款之時，尚非信用不全之支票，再參以被告甲○○於上
      開銀行之交易往來明細觀之，上開支票帳戶在八十五年三月之前已開戶，開戶
      後使用交易正常，並非於八十五年十月間起始開戶，亦非甫一開戶即於短期內
      大量退票，是被告甲○○持上開支票借款，尚難認有施用詐術之情形。
（三）再查，本件向丙○○借款之人為詹月盆，而告訴人丙○○於借貸之時，已知詹
      月盆有週轉不良之情形，此亦據告訴人丙○○於本院多次供稱：（法官問：為
      何同意借錢給詹月盆？）我們認識大約三十年，我們是鄰居，我叫她嬸嬸，沒
      有親戚關係，是詹月盆去找我，說她有經濟上困難，能不能幫她，當時我不知
      道她經濟不好，因為她砂石場生意很好，她進出的砂石很大，一天有十台拖車
      載砂石進去，當時我認為她只是暫時週轉不靈等語（八十九年十二月十一日本
      院訊問），且亦供稱：八十五年七、八月間與被告有金錢往來，因詹月盆與我
      父親好朋友，之前借錢都有還，因有欠詹月盆人情，故願借錢給她，二百多萬
      都是詹月盆向我借的等語（八十七年三月三日本院訊問），再參以同案被告詹
      月盆自八十五年間起陸續向告訴人借錢，每筆借款最多五十萬元以內，一直有
      借有還，最高達積欠四百萬元等情，亦據告訴人陳明在卷，由同案被告詹月盆
      所商借之金額越來越多，可見告訴人於借款之時已知詹月盆經濟狀況不佳，仍
      同意借貸，將金錢交予被告甲○○，且知同案被告詹月盆借貸理由係供金錢周
      轉，是告訴人同意並交付借款予被告甲○○自無陷於錯誤可言，亦難認被告甲
      ○○受詹月盆之託，向告訴人拿取借款時有施用何種詐術。雖告訴人乙○○於
      偵查中指述被告詹月盆與其夫經營之砂石廠自八十五年十月間即倒閉等情，而
      同案被告詹月盆於偵查中亦自承其所營公司自八十五年十月間開始週轉不靈，
      工程所得款項均用來支付地下錢莊之借款利息等語（見台灣台中地方法院檢察
      署八十六年度偵緝字第二五七號案件八十六年八月十五日訊問筆錄），又同案
      被告黃紹堂於警訊時亦供稱：自八十五年十月間開始分別向十餘人借款，因利
      息太多無法估算等語（見台灣台中地方法院檢察署八十六年度偵緝字第二六二
      號案卷八十六年七月三十日調查筆錄），足徵被告詹月盆、黃紹堂、甲○○、
      湯如禎等人自八十五年十月間起，已有週轉不良之情形，惟告訴人既知同案被
      告詹月盆週轉不良，仍同意借款，將款項交予被告甲○○，告訴人自無陷於錯
      誤可言。
（四）再查，起訴書雖指稱被告甲○○等人係以經營砂石場亟需資金為由，向丙○○
      借款，佯稱屆期必定償還，使丙○○陷於錯誤云云，查被告詹月盆經營砂石賣
      賣之集盆公司於借款期間自八十五年一月至八十六年二月均正常營運，於八十
      五年間均有繳納營業稅，於八十五年十一、十二月分之銷售額尚達六百四十七
      萬一千五百七十元，於八十六年一月十五日尚有繳納八十五年十一、十二月分
      之營業稅二十六萬二千零九十一元，於八十六年一、二月分之銷售額尚十月一
      千零三十七萬三千五百三十四元，惟八十六年三月份已無力繳納一、二月分之
      營業稅等情，亦有集盆公司八十五年十一月、十二月分、八十六年一、二月分
      台中縣營業人銷售額與稅額申報書各一紙（本院易緝卷八一至八五頁、六八頁
      、七二頁）及營業稅繳款書可証，足証集盆公司於八十六年二月前均有正常營
      運，並有申報稅款，被告甲○○向告訴人借用款項以經營砂石場為由，顯非無
      據，倘被告甲○○意在詐欺，於詐得款項後，私下花用已有不及，豈可能再於
      八十六年一月十五日繳納高額營業稅予國家，是被告甲○○等人向告訴人聲稱
      借款係供砂石場週轉之用，亦非詐騙告訴人甚明。
（五）且查，同案被告詹月盆於八十五年十月三十一日之前即已向告訴人丙○○多次
      借款，均有借有還，同一時間尚未歸還告訴人的借款，最高達四百萬元，後來
      均有返還告訴人，自八十五年十月三十一日起之借款始未返還等情，亦據被告
      甲○○自偵訊即自承：媽（指詹月盆）向丙○○借錢，共計借多少我不清楚，
      與他借貸有一年多有借有還，剩二百多萬元未還等語，復據告訴人丙○○供述
      在卷（八十六年八月十五日偵訊、九十年四月二十三日本院訊問，本院八十九
      年易緝字六一四號卷下稱本院易緝卷第二八六頁），並多次供稱：是從八十五
      年七月開始借錢等語（八十七年三月三日、九月十五日、九十年一月十六日本
      院訊問），則被告甲○○及同案被告詹月盆、湯如禎、黃紹堂倘有為自己不法
      所有之意圖，渠等於八十五年十月三十一日前已向告訴人借得四百萬元之多，
      何以均予返還？且被告甲○○等人於八十六年一月二十三日及二十日，並使告
      訴人持有之附表三，面額各三十萬元之支票二紙兌現，以清償部分積欠丙○○
      之債務，即於八十六年一月二十日、二十三日尚有合計返還六十萬元之款項等
      情，業據被告甲○○以書狀陳明，並有附表三編號一、二之支票正反面影本（
      易緝卷第三一三、二七九頁）、太平市農會、台灣中小企業銀行帳戶之交易往
      來明細表、台中市票據交換所九十年六月六日函文可佐，足見上開支票二張均
      有兌現，且由該二紙支票之背面除背書人外，僅有丙○○之簽名及註明帳號，
      可知該二紙支票確係經由丙○○之提示而兌現，足証被告甲○○仍有於八十六
      年一月二十、二十三日合計返款六十萬元予丙○○，此部分雖為告訴人丙○○
      所否認，辯稱：該支票兌現帳戶非其帳戶云云，惟倘非透過丙○○兌現，何以
      該二紙支票除背書人外，僅有丙○○之簽名？是告訴人此部分所述顯非可採。
      故被告甲○○對積欠告訴人款項之事並不否認，且有返還之意，其於受託借款
      時應無為自己不法所有之意圖，倘被告甲○○與同案被告詹月盆於借款時係出
      於為自己不法所有之意圖，而有詐騙之意，儘可於八十五年十月三十一日之前
      借款多達四百萬元時，即捲款而逃，何須於八十六年一月二十、二十三日再清
      償部分債務？至被告甲○○及同案被告詹月盆未能履行本件債務，此僅係對債
      務嗣後仍未能履行之問題，尚難因未能履行債務，遽即推定其借款係出於詐騙
      。是被告甲○○辯稱：並非詐騙云云，尚非無據。
（六）再查，告訴人借貸款項予同案被告詹月盆，亦有收取利息等情，亦據同案被告
      詹月盆、黃紹堂、湯如禎多次供稱在卷，且告訴人丙○○於本案及相關重利、
      誣告案件，亦對有收取利息之事並不否認，告訴人丙○○於偵訊供稱：借給詹
      月盆款項二百多萬，利息一角、八分不等等語（八十六年四月一日偵訊，參見
      本案偵卷第十三頁反面），後又稱：每十萬元一個月利息三千元，後來均未算
      利息等語（八十六年八月十三日偵訊，參見重利案臺灣臺中地方法院檢察署八
      十六年偵字第一七二九二號卷二五頁反面；八十六年八月十五、二十八日日偵
      訊，本案偵緝卷第四五頁反面），後於所涉之常業重利案件於警訊供稱：自八
      十五年七月起從事金錢借貸業務，收取月息每一百萬元一萬八千元至三萬元（
      即六分至一角）不等，利息預扣；有借款給詹月盆等語（八十六年八月十二日
      警訊，參見重利案臺灣臺中地方法院檢察署八十六偵字第一七二九二號卷第五
      頁反面），其後於本院改稱：詹月盆借錢的利息，是十萬元，每月利息一千八
      百元等語（八十六年十一月二十七日本院訊問，參見重利案本院八十六年訴字
  第二八七九號卷第二二頁），後又改稱：借給詹月盆之款項，有時有收利息，
      有時無收利息，有算利息部分僅依民間借貸六、八、九釐計算等語（參見重利
      案一審卷第三十三頁調查証據狀，附於八十七年度易緝六四五號卷第三十九至
      四十三頁），後於臺灣高等法院臺中分院又改稱：詹月盆向我借錢，我向他人
      借來給她，月息每月十萬元利息一千八百間至二千四百元之間等語（八十七年
      九月七日訊問，臺灣高等法院臺中分院八十七年上訴字第二二二七號案件），
      雖告訴人丙○○前後就收取多少利息之供述不一，惟由告訴人多次前述，足見
      告訴人確有收取利息甚明，告訴人明知被告甲○○、詹月盆等人週轉不良，已
      如前述，其仍因貪圖利息而同意借貸，其自無陷於錯誤。
（七）至選任辯護人辯稱：其中向丙○○借得附表一編號二、三、四之面額各四十萬
      、三十萬、五十萬之支票共計一百二十萬元本金部分，借款時係同時押附表一
      編號一、五詹麗珠之客票共七十八萬元為擔保；而向丙○○借得附表一編號六
      、七之面額各二十萬元共計四十萬元本金部分，係以附表一編號編號八面額四
      十六萬四千四百元之李慶峰之客票為擔保云云（參見辯護意旨狀），惟被告已
      於本院供稱：告訴人說的八筆款項，都是我拿票向他換錢的，有拿到扣除利息
      以外的金額，八張票（即指附表一之支票）有拿到八筆錢等語（八十九年十二
      月十一日本院訊問，本院易緝卷第七八頁），與選任辯護人所述不同，復查，
      倘附表一編號一、五之客票並未借得款項，而係附表一編號二、三、四支票借
      款之擔保，則何以合計面額並不一致？又附表一編號一、五之客票係二張係何
      時交予告訴人擔保何筆借款？二張客票如何為借款時間不同之附表一編號二、
      三、四支票之三筆借款為擔保？選任辯護人就此部分均未能詳予說明，復未能
      舉出任何証明，此部分之辯解顯非可採，附此敘明。綜上所述，被告甲○○受
      其母詹月盆之託向告訴人丙○○拿取借款時，既均有交付告訴人附表一、二尚
      非拒絕往來之支票及本票為憑証，並無為自己不法所有之意圖，又渠等於借款
      時亦確實有經營砂石場，顯亦非以砂石場需用款項為由詐騙告訴人，且告訴人
      丙○○交付借款時，亦已知詹月盆、甲○○等人週轉不良，仍同意借款以收取
      利息，其亦未陷於錯誤，本件僅係被告甲○○與告訴人間之票款背書債務之不
      履行問題，顯係屬民事糾葛，要難認定被告甲○○涉有詐欺犯行，告訴人所舉
      証據不足以証明被告甲○○涉犯詐欺罪責，亦查無其他事證足認被告甲○○有
      詐欺犯行，被告甲○○之詐欺犯罪嫌疑自屬不足，是被告甲○○犯罪不能証明
      ，爰均依法為無罪之諭知。
據上論斷，依刑事訴訟法第三百零一條第一項前段，判決如主文。
中      華      民      國    九十      年      七      月     十六     日
                                        臺灣臺中地方法院刑事第一庭
                                            法  官  黃  家  慧
右正本證明與原本無異。
如不服本判決，應於送達後十日內向本院提出上訴狀（須附繕本），上訴於台灣高等
法院台中分院。
                                            書記官
中      華      民      國    九十      年      七      月     十七     日
附表一：
編號 票號 帳號  日期    發票人 付款人      面額    背書人    備註
00000000 000-0 00.3.30 詹麗珠 泛亞商業銀 370000   詹月盆 借款日應係附表
                               行太平分行          湯如禎 二編號一之本票
        甲○○ 發票日85.12.00
00000000 000-0 00.2.20 甲○○ 同右       400000   同右三人 借款日應係
                                                   及黃紹堂 85.10.00
00000000 同右  86.2.28 甲○○ 同右       300000   同右四人 借款日應係
                                                            85.12.0
00000000 同右  86.3.30 甲○○ 同右       500000   詹月盆   借款日應係
                                                   湯如禎   85.12.28
                                                   甲○○
00000000 000-0 00.4.30 詹麗珠 同右       410000   同右三人 借款日應係
                                                   及黃紹堂 86.2.0
00000000 000-0 00.4.30 黃紹堂 台中縣太平 200000   同右四人 借款日應係
                               鄉農會                       86.2.00
00000000 同右  83.3.30 甲○○ 泛亞商業銀 200000   同右四人 借款日應係
                               行太平分行                   86.2.00
00000000 00000 00.4.22 李慶峰 彰化市第0 000000   同右四人 借款日應係
                信用合作社                   86.2.4
                               彰美分社
                                      合計 0000000
附表二：（本票發票人均為詹月盆）
編號 本票號碼 面  額  發票日   到期日   背書人        備註
0   00000    000000  00.12.27 86.3.30  甲○○
                                        湯如禎
                                        黃紹堂
                                        詹月盆
0   00000    000000  00.10.31 86.2.20  甲○○
                                        湯如禎
                                        黃紹堂
0   00000    000000  00.12.4  86.2.28  同右三人
0   00000    000000  00.12.28 86.3.30  同右三人
0   00000    000000  00.2.3   86.4.30  同右三人
0   00000    000000  00.2.12  86.4.30  同右三人
0   00000    000000  00.2.14  86.3.30  同右三人
0   00000    000000  00.4.4   86.4.22  同右三人  發票日應係誤載，
                                                  實際發票日應係86.2.4
附表三：被告之還款並有兌現之支票
編號 票號 帳號日期    發票人 付款人      面額    背書人    備註
00000000 000-0 00.1.20 甲○○ 太平農會    300000  詹月盆
                               頭汴分社            黃紹堂
                                                   湯如禎
                                                   甲○○
00000000 0000  00.1.20 甲○○ 台灣企銀    300000  同右四人
                               太平分行


司法院資訊處製作；財團法人民間司法改革基金會備份。
